【裁判字號】    97,上易,205
【裁判日期】    980310
【裁判案由】    分割共有物
【裁判全文】
臺灣高等法院臺南分院民事判決    97年度上易字第205號
上   訴  人  乙○○
訴訟代理 人  林彥百  律師
被 上 訴 人  戊○○
             甲○○
             庚○○
             己○○
             丁○○
兼上5人共同
訴 訟代理人  丙○○
上列當事人間請求分割共有物事件，上訴人對於中華民國97年8
月7日臺灣嘉義地方法院第一審判決（96年度訴字第741號）提起
上訴，本院於98年2月24日言詞辯論終結，判決如下：
    主  文
上訴駁回。
第二審訴訟費用由兩造按應有部分比例負擔。
    事實及理由
一、按民事訴訟法第262條規定：「原告於判決確定前，得撤回
    訴之全部或一部。但被告已為本案之言詞辯論者，應得其同
    意。」「訴之撤回應以書狀為之。但於期日，得以言詞向法
    院或受命法官為之。以言詞所為訴之撤回，應記載於筆錄，
    如他造不在場，應將筆錄送達。」「訴之撤回，被告於期日
    到場，未為同意與否之表示者，自該期日起；其未於期日到
    場或係以書狀撤回者，自前項筆錄或撤回書狀送達之日起，
    十日內未提出異議者，視為同意撤回。」上訴人於民國（下
    同）97年12月15日本院準備程序中言詞聲明撤回本件起訴，
    並記載於筆錄，惟被上訴人等因庭期通知書送達未合法而未
    於該期日到場表示意見，嗣於98年2月13日收到本院98年2月
    10日98南分院鼎民閩97上易205字第01566函始知上訴人撤回
    本件起訴，乃於同日電告本院表示不同意其撤回起訴，有送
    達證書3紙、上開函文1紙及公務電話查詢紀錄表1份在卷可
    稽（見本院卷第48、54、59、60頁），故上訴人撤回起訴部
    分不生效力，先予敘明。
二、上訴人主張：
（一）坐落於嘉義縣新港鄉○○段共和小段0326地號（下稱系爭
      土地）、地目田、面積2,808平方公尺土地，為兩造所共
      有，上訴人應有部分為10分之6，被上訴人戊○○、甲○
      ○、庚○○、張聰酌、丙○○及丁○○應有部分分別為10
      分之1、10分之1、20分之1、20分之1、20分之1及20分之1
      。兩造所有系爭土地應有部分係兩造間對諸多遺產協議分
      割後之結果，而上訴人為增進系爭土地利用價值，對於本
      件主張應分配與上訴人部分之土地已支出鉅額之改良費用
      ，又為使土地產權清楚，雖曾與被上訴人協議分割，但無
      法達成分割之協議。
（二）又系爭土地曾依「張進祿遺產分割繼承協議書」明示分割
      方法，因當時農發條例未通過，所以未分割。之前協議內
      容為分管，既有協議就應依協議書分割，故上訴人提起本
      件分割之訴為不合法。且該被繼承人其餘遺產既依該分割
      協議書分割，則系爭土地亦應依該分割協議書所示分割方
      法分割。
（三）按各共有人，得隨時請求分割共有物。共有物之分割，依
      共有人協議之方法行之。分割之方法，不能協議決定者，
      法院得因任何共有人之聲請，命為分配；民法第823條第1
      項、第824條第1、2項分別定有明文。系爭土地並無不能
      分割情事，爰依上開規定請求裁判分割。
（四）並為上訴聲明：
    1.原判決廢棄。
    2.如附圖一所示A及A1部分歸上訴人取得、B所示部分歸被上
      訴人戊○○取得、C所示部分歸被上訴人甲○○取得、D所
      示部分歸被上訴人庚○○取得、E所示部分歸己○○取得
      、F所示部分歸被上訴人丙○○取得、G所示部分歸丁○○
      取得、H所示部分則由兩造維持共有。
    3.訴訟費用由被上訴人負擔。
三、被上訴人等則以下列等語，資為抗辯：
（一）系爭土地並無分割協議，上訴人所提前揭分割協議書內所
      載張萬來，並未分到任何遺產。被上訴人戊○○、甲○○
      及丙○○不同意上訴人所提分割方案，希望分割後取得面
      臨道路之土地（如附圖二），被上訴人丙○○同意嘉義縣
      大林地政事務所97年年6月10日複丈成果圖之分割案。
（二）並為答辯聲明：
    1.上訴駁回。
    2.第二審訴訟費用由上訴人負擔。
四、上訴人主張系爭土地，為兩造所共有，上訴人應有部分為10
    分之6，被上訴人戊○○、甲○○、庚○○、張聰酌、丙○
    ○及丁○○應有部分分別為10分之1、10分之1、20分之1、2
    0分之1、20分之1及20分之1等情，業據其提出土地登記謄本
    為證（見原審卷第7-8頁），復為被上訴人所不爭執，堪信
    為實。又系爭土地之使用分區為「特定農業區」，使用地類
    別為「農牧用地」，有上開土地登記謄本足憑，則系爭土地
    應屬農業發展條例第3條第11款所指之耕地，應無疑議。
五、按各共有人得隨時請求分割共有物。但因物之使用目的不能
    分割或契約定有不分割之期限者，不在此限；又共有物之分
    割，依共有人協議之方法行之；分割之方法不能協議決定者
    ，法院得因任何共有人之聲請命為以原物分配於各共有人。
    民法第823條第1項、第824條第1項、第2項第1款分別定有明
    文。再按請求分割共有物之訴，應由法院依民法第824條命
    為適當之分配，不受任何共有人主張之拘束（最高法院74年
    度第1次民事庭會議決議參照）。又共有物分割之方法，固
    可由法院自由裁量，惟仍應斟酌各共有人之意願、利害關係
    及其分得部分所得利用之價值等情形，定一適當公平之方法
    以為分割；且查分割共有物固不受分管契約之拘束，惟儘量
    依各共有人使用現狀定分割方法，以維持現狀，減少共有人
    所受損害，當不失為裁判分割斟酌之一種原則（最高法院82
    度台上字第268號民事判決參照）。經查，本件上訴人起訴
    主張兩造就系爭土地之分割方法未能達成協議，嗣又改稱系
    爭土地已有分割之協議，並提出張進祿遺產分割協議書為證
    。然揆之該協議書內容雖記載略以：新港鄉○○段共和小段
    0326地號土地依右開略圖所示位置情形，乙○○分割繼承持
    分壹拾貳分之柒，張木水、甲○○、戊○○、張茂松、張萬
    來等5人個人分割繼承持分壹拾貳分之壹等語（見原審卷第1
    25頁至第129頁），但該協議書於68年8月30日簽立時所施行
    之農業發展條例第22條規定農地不得為分割，是縱前揭分割
    協議確實存在，惟該分割協議於簽訂時既違反上開條例之禁
    止規定，依民法第71條前段規定，應屬無效，因此，本件應
    認系爭土地共有人並未就分割方法成立協議。且卷查系爭土
    地並無因物之使用目的而不能分割之情事，共有人間亦無不
    分割之特約，再徵之兩造於原審法院以96年度調字第148號
    進行調解程序中就分割之方法復各有主張，顯已無法協議分
    割以觀（見原審卷第26頁），足認兩造無法達成協議分割，
    則上訴人請求裁判分割，揆諸上揭法條，自應准許。
六、再按請求分割共有物之訴，應由法院依民法第824條命為適
    當之分配，不受任何共有人主張之拘束（最高法院74年度第
    1次民事庭會議決議參照）。又共有物分割之方法，固可由
    法院自由裁量，惟仍應斟酌各共有人之意願、利害關係及其
    分得部分所得利用之價值等情形，定一適當公平之方法以為
    分割；且查分割共有物固不受分管契約之拘束，惟儘量依各
    共有人使用現狀定分割方法，以維持現狀，減少共有人所受
    損害，當不失為裁判分割斟酌之一種原則（最高法院82度台
    上字第268號民事判決參照）。因之，以裁判定共有物之分
    割方法，法院有審酌共有物各種情形，顧及共有人全體利益
    而自由裁量之權，是系爭土地應本以上原則分割之。查，系
    爭土地僅南側面臨道路（農路），其餘部分不通道路，土地
    之北面有石綿瓦水泥柱磚造廢棄鴨寮一棟、中間位置有石綿
    瓦水泥柱磚造鴨寮一棟及其旁有磚造洗手間一棟，均為上訴
    人所有等情，業據原審及本院勘驗在卷，有勘驗筆錄及現場
    照片在卷可稽（見原審卷第11、12、53、54頁、本院卷第43
    -45頁），原審復囑託大林地政事務所鑑定並製有97年1月9
    日複丈成果圖附卷可按（見原審卷第107-108頁）。本件兩
    造就系爭土地分割之方法，於原審固分別提出如附圖一、二
    所示之分割方案。惟系爭土地為農業發展條例所指之耕地，
    依該條例第16條第3款、第2項規定，其分割後之宗數不得超
    過共有人之人數。而系爭土地之共有人共7人，依上訴人及
    被上訴人提出之上開分割方案，分別將系爭土地分割為9宗
    及8宗，已超出共有人之人數，顯違反前揭禁止規定，自不
    可採。又本件縱為符合前揭禁止規定，而將兩造各提出之方
    案內之道路部分去除而為分割，其結果將僅有上訴人或被上
    訴人其中一人所分得之土地面臨農路，其餘土地將成為袋地
    而有通行他人土地之必要，無異於分割後又可能衍生關於通
    行權糾紛，是兩造所提之分割方案，均不可採。本院斟酌系
    爭土地若分割為如嘉義縣大林地政事務所97年6月10日複丈
    成果圖甲、乙、丙、丁、戊、己、庚所示7宗土地，並將依
    序分配予上訴人、被上訴人庚○○、被上訴人張聰酌、被上
    訴人丙○○、被上訴人丁○○、被上訴人戊○○、被上訴人
    甲○○，則非但各共有人所分得之土地均得通道路而不必通
    行他人之土地，符合共有人間之公平及利益，且上訴人所有
    之前揭建物因本件分割致須拆除之部分亦最少，又與系爭土
    地相鄰之同小段0327地號土地為上訴人所有，上訴人又可將
    其本件分得之土地與該土地合併利用，亦符合社會經濟，依
    首揭規定，准予分割，並將如嘉義縣大林地政事務所97年6
    月10日複丈成果圖甲、乙、丙、丁、戊、己、庚所示部分土
    地，依序分配予上訴人、被上訴人庚○○、張聰酌、丙○○
    、丁○○、戊○○、甲○○，誠為適當公允之分割方法。
七、綜上所述，系爭土地依其使用目的並非不能分割，共有人間
    亦無不能分割之約定，然迄今未能協議分割，本件上訴人本
    於共有人之資格，主張就系爭土地予以判決分割，為可採，
    自得依民法第823條第1項、第824條第2項第2款等規定，請
    求法院判命將系爭土地予以判決分割。從而，上訴人本於共
    有之法律關係，請求就系爭土地予以分割，為有理由，應予
    准許。本院審酌系爭土地之現有使用狀況、對外通行問題、
    位置、兩造之利益及單獨分得實際能充分利用之面積，以增
    加分得土地使用上之經濟效益等一切情狀，認以上述嘉義縣
    大林地政事務所97年6月10日複丈成果圖所示方法分割系爭
    土地，符合系爭土地分割之整體效益及共有人全體之利益，
    堪認係適當、公允之分割方法，因而准分割系爭土地如上開
    複丈成果圖所示。是則原審判命如上述方法予以分割，於法
    並無不合。上訴人上訴意旨指摘原判決不當，求予廢棄改判
    ，為無理由，應予駁回其上訴。
八、兩造就共有物分割方法不能達成協議時，固得由上訴人以訴
    請求裁判分割，然上訴人主張之分割方法，僅供法院參考，
    並不生其訴有無理由之問題，而分割共有物乃具非訟事件之
    性質，本院斟酌何種分割方法較能增進共有物經濟效益，並
    兼顧兩造之利益，以決定適當之分割方法，不因何造起訴而
    有不同，況縱法院認上訴人請求分割共有物為有理由，而依
    法定方法分割，依民法第825條規定，分割後各共有人間就
    他共有人分得部分係互負擔保責任，亦即該判決尚非片面命
    被上訴人負義務；遑論兩造主張不同之分割方法，以致不能
    達成協議，毋寧是為其等伸張或防衛權利所必要，如僅因法
    院准上訴人分割共有物之請求，即命被上訴人應負擔全部訴
    訟費用，不免失衡。本院爰酌量情形，認本件之訴訟費用應
    由兩造按其應有部分之比例分擔，較為公允，爰諭知如主文
    第2項所示。
九、又本件判決結果已臻明確，兩造其餘主張及攻擊或防禦方法
    並其他證據資料，均不影響本院所為前開論斷，爰不再逐一
    論述，附此說明。
十、據上論結，本件上訴為無理由，依民事訴訟法第449條第1項
    、第80條之1，判決如主文。
中    華    民    國     98    年    3    月    10    日
                    民事第四庭    審判長法  官  王惠一
                                        法  官  林永茂
                                        法  官  王浦傑
上為正本係照原本作成。
不得上訴。
中    華    民    國     98    年    3    月    10    日
                                        書記官  廖英琇


司法院資訊處製作；財團法人民間司法改革基金會備份。
